【裁判字號】    92,台上,993
【裁判日期】    920306
【裁判案由】    背信
【裁判全文】
最高法院刑事判決                                九十二年度台上字第九九三號
    上  訴  人  台灣高等法院檢察署檢察官
    被      告  甲○○
    選任辯護人  陳煥生律師
右上訴人因被告背信案件，不服台灣高等法院中華民國九十年十二月二十六日第二審
更審判決（九十年度重上更(三)字第二一三號，起訴案號：台灣宜蘭地方法院檢察署八
十一年度偵字第一七三七號），提起上訴，本院判決如左：
    主  文
上訴駁回。
    理  由
按刑事訴訟法第三百七十七條規定，上訴於第三審法院，非以判決違背法令為理由，
不得為之。是提起第三審上訴，應以原判決違背法令為理由，係屬法定要件。如果上
訴理由狀並未依據卷內訴訟資料，具體指摘原判決不適用何種法則或如何適用不當，
或所指摘原判決違法情事，顯與法律規定得為第三審上訴理由之違法情形，不相適合
時，均應認其上訴為違背法律上之程式，予以駁回。本件檢察官上訴意旨略稱：原判
決理由欄貳、三、(二)論斷被告甲○○以宜蘭縣總工會（下稱總工會）理事長之身分，
於主導負責接洽購買總工會辦公廳舍土地一事，收取土地總價款百分之一‧五之佣金
。衡諸常理，被告此種行為當然有害總工會之利益，此即等同於採購人員抽佣之不法
行為。原判決所引證人林明智、莊燦榕等之供述內容，均不能為被告收佣一事合法化
之理由。原判決對上情未予說明，而為被告無罪之諭知，於法有違等語。
惟查：原判決維持第一審關於諭知被告無罪之判決，駁回檢察官在第二審之上訴。係
以坐落宜蘭縣宜蘭市○○段乾門小段第三三五之六號、三三六之十號、三三六之十一
號、三三六之十五號等四筆土地，原係地主林榮祥、林鄭淑珠二人所有，嗣於民國八
十年十月十七日，由游火生、黃正梓二人以（新台幣）二千四百餘萬元之價格，向林
榮祥、林鄭淑珠購得上開土地，並以游火生之名義訂立契約，前開土地買賣係由林勇
杰、被告二人為仲介人等情，業據被告、游火生、林榮祥、林鄭淑珠、林勇杰等人供
述明確，復有買賣契約書一件附卷可參。嗣前開土地再由黃正梓、游火生轉售予李火
樹等情，復據游火生、李火樹供明，且宜蘭縣宜蘭市○○段乾門小段第三三五之六及
三三六之十號二筆土地持分二分之一，並於八十年十二月九日移轉所有權登記為黃正
梓名義，又於八十一年一月十三日由黃正梓移轉所有權登記予總工會，有上開二筆土
地登記簿謄本附卷可證。依黃正梓及證人曾栩鈿所供述之情節，及游火生、黃正梓向
林榮祥、林鄭淑珠買受上開土地後，已由游火生、黃正梓各付二百三十五萬元予林榮
祥、林鄭淑珠，核與告發人盧武雄於補充告訴理由狀內稱第一、二次共付款四百七十
萬元等情相符。且黃正梓因係委託游火生共同購買上開房地，為求獲得擔保，並於八
十年十二月九日將上開第三三五之六、三三六之一０等二筆土地所有權二分之一及其
地上坐落之建物登記予黃正梓，有土地及建物登記謄本附卷可稽。又游火生確有資力
購買前開土地，並有礁溪鄉農會存款證明書影本一紙、定期儲蓄存款帳卡影本七紙、
活期儲蓄存款帳卡影本三紙、借用證影本三紙、郵政定期儲金整存整付存單影本二紙
附卷可憑。堪認游火生、黃正梓確有買受上開房地。依買賣契約書上所附相關收據所
載及林榮祥所供述之內容，堪認本件確由李火樹給付買賣價款與林榮祥無訛。綜上各
情，並不能證明被告係以游火生、黃正梓等為人頭，以買空賣空之方式將上開土地高
價轉賣與總工會。依證人莊燦榕所供述之內容，堪認被告辯稱：伊仲介林榮祥、林鄭
淑珠與游火生、黃正梓買賣系爭土地後，嗣因總工會覓地無著，經盧武雄向伊提起系
爭土地可做為興建勞工中心用地，始知悉系爭土地為李火樹買走，而再向李火樹洽商
購買系爭土地等情，並非無據，堪以採信。本件買賣之仲介費雖係由李火樹給付林勇
杰，再由林勇杰交付部分佣金予被告。然依證人林明智、陳成發、莊燦榕所供述之情
節，堪認被告辯稱：因總工會沒有那麼多錢，所以都在南郊找地，但未找獲，因宜蘭
縣政府於八十年十一月二十二日行文總工會，表示該府所撥之補助款五百萬元，如未
能於八十一年二月底前購妥用地興建勞工中心時，應將該款繳還縣政府，所以才與李
火樹洽購李火樹所購本件宜蘭北郊土地等語，足以採信。尚難以被告曾介紹本件土地
之買賣並分得仲介費，即能認定被告有損害總工會之利益。被告、李火樹所辯稱之內
容，核與證人陳成發所供述之情節相符，堪認被告辯稱：因伊將林榮祥趕出本件土地
，並扣留其中六十萬元未付，致林榮祥、林鄭淑珠夫妻挾怨，而為不利於伊之供述等
語，並非無據。又被告、林勇杰仲介游火生、黃正梓二人向林榮祥夫婦購買上開土地
，時間係八十年十月十七日，而於翌日（即同年月十八日）第二次地價及籌建委員會
中始決議成立興建用地洽購小組，足徵被告介紹游火生購地時，實無法預知日後成立
七人小組，是以林榮祥於偵查中供稱：被告等係以總工會名義向其購地云云，顯與事
實不符，不足採信。李火樹轉賣本件土地雖向總工會加價四百餘萬元，然李火樹先前
向游火生及黃正梓購買本件土地時已分別給付游火生、黃正梓各二十萬元及三十萬元
利潤，並給付仲介費予介紹人林勇杰及被告，加上李火樹先前支出買賣價款予林榮祥
應負擔之利息等。則李火樹實際利得尚非暴利，尚難以李火樹將本件土地轉賣予總工
會獲有利潤，遽認被告等對總工會有不法利益之意圖。依證人陳成發、李清林所供述
之內容，堪認系爭土地當初係以每坪約十一、二萬元向李火樹購買，隔數月至八十一
年初即有人願以每坪十七、八萬元購買，益足見被告並無損害宜蘭縣總工會之意圖。
依總工會第十七屆第一次臨時會員代表大會決議案、地價及籌建委員會第一次及第二
次會議所決議之內容，堪認被告於該會買賣土地之過程中，受總工會之託者，僅係前
往尋覓適合之土地，而非買賣土地，洽購則委由七人小組為之，至於購買何筆土地，
以及購買之價格如何等細節，均須由理監事會議及會員代表大會決定，而非被告一人
所能決定，此觀總工會於購買前開土地時，即經由理監事會議通過購買及所購買之價
錢，再經由會員代表大會之追認，即可知悉被告確僅受委託尋覓土地，至於被告所覓
得之土地，工會是否購買，於覓得之時尚無法決定。依八十一年十一月二十八日總工
會第十八屆第二次臨時理監事會議所為之第二點、第三點決議，及該理監事會議之決
議復經第十八屆第一次臨時會員代表大會決議通過之過程以觀，決定購買土地者為理
監事會議及會員代表大會，並非僅由被告一人即可決定買賣土地事宜。依李火樹所供
述之情節，及總工會第十八屆第二次臨時理監事會議紀錄，及第十八屆第一次臨時會
員代表大會之會議紀錄所載之內容，堪認李火樹以其向林榮祥夫婦購買土地之價額再
加價四百二十萬元，作為其出售土地予總工會之價款乙節，均為總工會理監事、地價
及籌建委員會之委員所知悉，此一價格之由來既未有所隱瞞，參與討論之人員亦皆知
曉，復經與會人員決議同意以此一價格與李火樹交易，則總工會以此價格承買前開土
地，乃本其意願，依一般交易程序為之，且參與決議之人對於李火樹自此交易中獲利
乙節亦均知悉，從而總工會於其財產或其他利益上自無任何損害結果之發生可言。又
本件購地案於八十一年一月二十五日第十八屆第二次會員代表大會追認通過，雖宜蘭
縣政府以該次大會因出席未達法定人數而決議不合法，然總工會復於同年七月二十三
日召開第十八屆第一次臨時會員代表大會，以出席代表共一六七人，超過三分之二代
表即一四四人同意追認此購地案，此有該會八十一年七月二十三日第十八屆第一次臨
時會員代表大會會議紀錄一份在卷可憑。況查上開四筆土地，其上已興建總工會勞工
服務中心，於八十五年底遷入使用，就總工會而言，並無損失可言。游火生購買本件
土地後，因追索借款未果，致資金不足，而將上開土地轉讓予李火樹，而李火樹為省
略訂約手續，同意依原有契約履行，依一般民間訂約習慣，亦屬常情。則游火生以其
名義向林榮祥夫婦購買上開土地及李火樹出售同一土地與總工會，均有買賣契約書。
雖游火生出售該土地與李火樹而未訂買賣契約書，然尚難憑此認定係被告借用游火生
名義購買土地。依林三福、陳成發、李清林所分別供述之內容，上開土地每坪之價格
係依市場需求而定，其並無固定之行情，即並非固定為每坪約十一萬元或十二萬元左
右，是以尚難以此價格計算本件系爭土地之總價為多少，而據以推論被告是否犯有背
信犯行。本件並無積極證據足資證明被告有公訴意旨所指之犯行，自屬不能證明被告
犯罪。因而維持第一審諭知被告無罪之判決，駁回檢察官在第二審之上訴，已說明其
論斷所憑之依據及理由，從形式上觀察，並無違背法令之情形。按刑法第三百四十二
條之背信罪，以為他人處理事務，意圖為自己不法之利益，或損害本人之利益，而為
違背其任務之行為，致生損害於本人之財產或其他利益為構成要件。又證據之取捨與
證據之證明力如何，均屬事實審法院得自由裁量、判斷之職權；苟其此項裁量、判斷
，並不悖乎通常一般之人日常生活經驗之定則或論理法則，又於判決內論敘其何以作
此判斷之心證理由者，即不得任意指摘其為違法，而據為提起第三審上訴之合法理由
。原審綜合斟酌前述各項事證，論斷不能證明被告有檢察官所指之犯行，乃屬其採證
職權之合法行使，不容任意指為違法。上訴意旨執原判決理由之片段內容，任意指摘
原判決不當，並非有據。其就原審取捨證據論斷事實之職權行使，暨原審已調查說明
之事項，漫加指摘有理由不備之違法情事云云，與法律規定得為第三審上訴理由之違
法情形不相適合，是本件上訴違背法律上之程式，應予駁回。本件雖屬刑事訴訟法第
三百七十六條第五款所列之案件，惟於修正刑事訴訟法施行前，原得上訴於第三審法
院，且已繫屬於法院，依刑事訴訟法施行法第五條第一項規定，仍應依施行前之法定
程序終結之，併予敘明。
據上論結，應依刑事訴訟法第三百九十五條前段，判決如主文。
中      華      民      國    九十二    年      三      月      六      日
                              最高法院刑事第三庭
                                  審判長法官  董  明  霈
                                        法官  林  茂  雄
                                        法官  王  居  財
                                        法官  張  祺  祥
                                        法官  池  啟  明
      右正本證明與原本無異
                                              書  記  官
中      華      民      國    九十二    年      三      月     十二     日


司法院資訊處製作；財團法人民間司法改革基金會備份。
